---
title: "Análisis de las EN 2019 Y 2024 en Curtina, Tacuarembó"
author: "Emiliano Clavijo (Universidad de la República, Uruguay)"
date: "2024-11-11"
output: html_document
---

```{r setup, include=FALSE}
#por si necesitamos paquetes, los instalamos

if (!require(readr)) install.packages("readr")
if (!require(readxl)) install.packages("readxl")
if (!require(data.table)) install.packages("data.table")
if (!require(dplyr)) install.packages("dplyr")
if (!require(ggplot2)) install.packages("ggplot2")
knitr::opts_chunk$set(echo = TRUE)
```


Por si quisieramos auxiliarnos para conocer un poco más las implicancias de las series electorales, descargamos el Plan Circuital de marzo de 2024.


```{r}

# Definir las rutas de los archivos, por si necesitamos orientación de jurisdicciones
#ruta_plan_circuital <- "https://catalogodatos.gub.uy/dataset/7aaa1ff0-8ea5-4302-a3e6-c2d589b484a3/resource/cd75fe38-2668-4487-992f-e39ea25ee1b6/download/plan-circuital.csv"


```


Aquí un panorama de habilitados, votos emitidos, observados, etc. de 2024


```{r}

url2024 <- "https://www.gub.uy/corte-electoral/sites/corte-electoral/files/2024-11/depto_circ_hojavot_nac_24_departamental.xlsx"
destfile2024 <- "depto_circ_hojavot_nac_24_departamental.xlsx"
download.file(url2024, destfile2024, mode = "wb")

# Luego, lee el archivo
depto_circ_2024 <- readxl::read_excel(destfile2024, skip = 7)

library(readr)

# Usar la URL directamente para leer el archivo
total2024 <- "https://catalogodatos.gub.uy/dataset/7aaa1ff0-8ea5-4302-a3e6-c2d589b484a3/resource/0f149bb6-4fff-463b-bc3a-8ab671bcdf34/download/totales-generales-por-comision-receptora-de-votos-y-plebiscitos-constitucionales.csv"

# Leer el archivo CSV desde la URL
vot2024 <- read_csv(total2024)

# Ver las primeras filas del data frame
head(vot2024)
```
Aquí un panorama de habilitados, votos emitidos, observados, etc. de 2019

```{r}

# Usar la URL directamente para descargar el archivo
total2019_url <- "https://catalogodatos.gub.uy/dataset/7c3caf30-b59e-43de-b928-547030cc682b/resource/a48be614-8e13-4aba-8516-740bfe89cdf6/download/totales-generales-por-comision-receptora-de-votos.xlsx"

# Descargar el archivo temporalmente
temp_file <- tempfile(fileext = ".xlsx")
download.file(total2019_url, temp_file, mode = "wb")

# Leer el archivo Excel desde el archivo temporal
vot2019 <- read_excel(temp_file)

# Ver las primeras filas del DataFrame
head(vot2019)
```
Aqu{i cargamos la base de votos emitidos (lemas) durante las EN 2019.


```{r}
url2019 <- "https://eleccionesnacionales.corteelectoral.gub.uy/json/Exportaciones/Inf_D_Hoja.xlsx"
destfile2019 <- "Inf_D_Hoja_2019.xlsx"
download.file(url2019, destfile2019, mode = "wb")

depto_circ_2019 <- readxl::read_excel(destfile2019, skip = 8)
```
## Trabajo con geocodificación aplicada a resultados electorales

Se procede a cargar la base de series con la asistencia de la librería "sf". Trabajamos con shapefile, porque la descarga de .csv presenta complejidades en el trazado del mapa. Los archivos pueden descargarse a partir del acceso al visualizador catrográfico de IDE que contiene capas diseñadas en acuerdo con la Corte Electoral: https://www.gub.uy/corte-electoral/datos-y-estadisticas/datos/visualizador-cartografia-digital

```{r}
library(sf)
shapefile_path <- "C:/Users/USIEn/Downloads/series_electorales_20240523/series_electorales_20240523.shp"
uruguay_shp <- st_read(shapefile_path)
# Verificar y corregir la codificación si es necesario
uruguay_shp$depto <- iconv(uruguay_shp$depto, from = "latin1", to = "UTF-8")
```

En este segmento unimos los datos geográficos con los electorales para las EN 2019 y 2024, le cambiamos la denominación a la columna serie.

```{r}

# Unir depto_circ_2024 con uruguay_shp
depto_circ_2024 <- uruguay_shp %>%
  left_join(depto_circ_2024, by = c("serie" = "SERIES"))

# Unir depto_circ_2019 con uruguay_shp
depto_circ_2019 <- uruguay_shp %>%
  left_join(depto_circ_2019, by = c("serie" = "SERIES"))

```

Aquí trazamos el mapa de Tacuarembó.

```{r}
# Filtrar solo las geometrías correspondientes a tbo
tbo_shp <- uruguay_shp[uruguay_shp$depto == "TACUAREMBÓ", ]

```

Aquí identificamos la serie correspondiente a Curtina (Serie TDC)


```{r}
# Filtrar solo las geometrías correspondientes a curtina
curtina_shp <- uruguay_shp[uruguay_shp$serie == "TDC", ]


```

Trazamos el mapa para corroborar que haya quedado correctamente incrustado.

```{r}
ggplot(tbo_shp)+
  geom_sf()

library(ggplot2)
library(sf)

```

Pintamos Curtina de amarillo.

```{r}
# A partir de los shapefiles ya están cargados como tbo_shp y curtina_shp, vamos a identificar la jurisdicción con amarillo

ggplot() +
  geom_sf(data = tbo_shp) +                # Capa base con tbo_shp
  geom_sf(data = curtina_shp, fill = "yellow", color = "black") +  # Agrega curtina_shp en amarillo
  theme_minimal()                          # Tema minimalista
```


Comenzamos a sumar votos según lema, para ver frec absolutas y relativas en las respectivas instancias. Aquí EN2019.


```{r}

# Sumar votos por LEMA, eliminar la columna 'geometry', y ordenar
votos_LEMAS_TDC_2019 <- depto_circ_2019 %>%
  filter(serie == "TDC") %>%  # Filtrar la serie TDC sin filtrar por LEMA, ya que ahora lo agruparemos
  group_by(LEMA) %>%  # Agrupar por LEMA
  summarise(Fabs = sum(CNT_VOTOS, na.rm = TRUE)) %>%  # Sumar los votos por LEMA
  arrange(desc(Fabs)) %>%  # Ordenar de manera descendente por total de votos
  ungroup() %>%  # Eliminar el agrupamiento para el cálculo del porcentaje
  st_drop_geometry()  # Eliminar la columna geometry

# Calcular el total de votos por LEMA
Fabs_total <- sum(votos_LEMAS_TDC_2019$Fabs, na.rm = TRUE)

# Agregar la columna de porcentaje
votos_LEMAS_TDC_2019 <- votos_LEMAS_TDC_2019 %>%
  mutate(Frel = (Fabs / Fabs_total) * 100)  # Calcular el porcentaje

# Crear la fila de totales
totales <- data.frame(
  LEMA = "Totales",  # Nombre de la fila total
  Fabs = Fabs_total,  # Total de votos
  Frel = 100  # El porcentaje para la fila de totales es 100%
)

# Asegurarse de que la columna LEMA sea de tipo carácter en ambos dataframes
votos_LEMAS_TDC_2019$LEMA <- as.character(votos_LEMAS_TDC_2019$LEMA)

# Eliminar cualquier fila existente que tenga el valor "Totales" en la columna LEMA
votos_LEMAS_TDC_2019 <- votos_LEMAS_TDC_2019 %>%
  filter(LEMA != "Totales")

# Agregar la fila de totales
votos_LEMAS_TDC_2019 <- bind_rows(votos_LEMAS_TDC_2019, totales)

# Cargar el paquete kableExtra para el pie de la tabla
library(kableExtra)

# Crear y formatear la tabla con la fila de totales
kable(votos_LEMAS_TDC_2019, caption = "Tabla 1. Votos por LEMA en la serie TDC, 2019") %>%
  kable_styling() %>%
  footnote(general = "Fuente: Corte Electoral, 2019", general_title = "")
```


Ahora, los votos al lema en Curtina en las EN 2024.

```{r}

# Sumar votos por LEMA, eliminar la columna 'geometry', y ordenar
votos_LEMAS_TDC_2024 <- depto_circ_2024 %>%
  filter(serie == "TDC") %>%  # Filtrar la serie TDC sin filtrar por LEMA, ya que ahora lo agruparemos
  group_by(LEMA) %>%  # Agrupar por LEMA
  summarise(Fabs = sum(CNT_VOTOS, na.rm = TRUE)) %>%  # Sumar los votos por LEMA
  arrange(desc(Fabs)) %>%  # Ordenar de manera descendente por total de votos
  ungroup() %>%  # Eliminar el agrupamiento para el cálculo del porcentaje
  st_drop_geometry()  # Eliminar la columna geometry

# Calcular el total de votos por LEMA
Fabs_total <- sum(votos_LEMAS_TDC_2024$Fabs, na.rm = TRUE)

# Agregar la columna de porcentaje
votos_LEMAS_TDC_2024 <- votos_LEMAS_TDC_2024 %>%
  mutate(Frel = (Fabs / Fabs_total) * 100)  # Calcular el porcentaje

# Crear la fila de totales
totales <- data.frame(
  LEMA = "Totales",  # Nombre de la fila total
  Fabs = Fabs_total,  # Total de votos
  Frel = 100  # El porcentaje para la fila de totales es 100%
)

# Asegurarse de que la columna LEMA sea de tipo carácter en ambos dataframes
votos_LEMAS_TDC_2024$LEMA <- as.character(votos_LEMAS_TDC_2024$LEMA)

# Eliminar cualquier fila existente que tenga el valor "Totales" en la columna LEMA
votos_LEMAS_TDC_2024 <- votos_LEMAS_TDC_2024 %>%
  filter(LEMA != "Totales")

# Agregar la fila de totales
votos_LEMAS_TDC_2024 <- bind_rows(votos_LEMAS_TDC_2024, totales)

# Cargar el paquete kableExtra para el pie de la tabla
library(kableExtra)

# Crear y formatear la tabla con la fila de totales
kable(votos_LEMAS_TDC_2024, caption = "Tabla 2. Votos por LEMA en la serie TDC, 2024") %>%
  kable_styling() %>%
  footnote(general = "Fuente: Corte Electoral, 2024", general_title = "")
```


Vamos a crear una nueva tabla que unirá los votos a lemas en los años 2019 y 2024 para calcular la diferencia de puntos porcentuales en un mismo lema entre instancias electorales.


```{r}

# Sumar votos por LEMA para 2019 y 2024 (ya tienes este código)

# Unir las tablas de 2019 y 2024 por LEMA
tabla_completa <- votos_LEMAS_TDC_2024 %>%
  select(LEMA, Frel_2024 = Frel) %>%  # Seleccionamos solo la columna de porcentaje de 2024
  left_join(votos_LEMAS_TDC_2019 %>%
              select(LEMA, Frel_2019 = Frel), by = "LEMA")  # Unimos con la tabla de 2019

# Calcular la diferencia en puntos porcentuales
tabla_completa <- tabla_completa %>%
  mutate(Diferencia_pp = Frel_2024 - Frel_2019)  # Restar los porcentajes

# Agregar la fila de Totales
totales_diferencia <- data.frame(
  LEMA = "Totales",  # Nombre de la fila total
  Frel_2024 = 100,  # El porcentaje para Totales es 100%
  Frel_2019 = 100,  # El porcentaje para Totales es 100%
  Diferencia_pp = NA  # La diferencia es 0 para la fila Totales
)

## Reorganizar las columnas y redondear los valores a dos decimales
tabla_completa <- tabla_completa %>%
  select(LEMA, Frel_2019, Frel_2024, Diferencia_pp) %>%  # Reorganizar el orden de las columnas
  mutate(across(c(Frel_2019, Frel_2024, Diferencia_pp), ~ round(.x, 2)))  # Redondear a dos decimales

# Crear y formatear la tabla con los valores redondeados y el pie de página
kable(tabla_completa, caption = "Tabla 3. Diferencia en puntos porcentuales de votos por LEMA entre 2019 y 2024") %>%
  kable_styling() %>%
  footnote(general = "", general_title = "Fuente: Corte Electoral, 2019, 2024")


```

Ahora, vamos a inspeccionar cómo votaron las hojas del PN en EN 2019.

```{r}
 
# Sumar votos por hoja, eliminar la columna 'geometry', y ordenar
votos_PN_TDC_2019 <- depto_circ_2019 %>%
  filter(serie == "TDC", LEMA == "Partido Nacional") %>%
  group_by(HOJA) %>%  # Agrupar por HOJA
  summarise(Fabs = sum(CNT_VOTOS, na.rm = TRUE)) %>%  # Sumar los votos por hoja
  arrange(desc(Fabs)) %>%  # Ordenar de manera descendente por total de votos
  ungroup() %>%  # Eliminar el agrupamiento para el cálculo del porcentaje
  st_drop_geometry()  # Eliminar la columna geometry

# Calcular el total de votos al PN en la serie TDC
Fabs_total <- sum(votos_PN_TDC_2019$Fabs, na.rm = TRUE)

# Agregar la columna de porcentaje
votos_PN_TDC_2019 <- votos_PN_TDC_2019 %>%
  mutate(Frel = (Fabs / Fabs_total) * 100)  # Calcular el porcentaje

# Crear la fila de totales
totales <- data.frame(
  HOJA = "Totales",  # Nombre de la fila total
  Fabs = Fabs_total,  # Total de votos
  Frel = 100  # El porcentaje para la fila de totales es 100%
)

# Asegurarse de que la columna HOJA sea de tipo carácter en ambos dataframes
votos_PN_TDC_2019$HOJA <- as.character(votos_PN_TDC_2019$HOJA)

# Eliminar cualquier fila existente que tenga el valor "Totales" en la columna HOJA
votos_PN_TDC_2019 <- votos_PN_TDC_2019 %>%
  filter(HOJA != "Totales")

# Agregar la fila de totales
totales <- data.frame(
  HOJA = "Totales",  # Nombre de la fila total
  Fabs = Fabs_total,  # Total de votos
  Frel = 100  # El porcentaje para la fila de totales es 100%
)

# Combinar la fila de totales con el dataframe original
votos_PN_TDC_2019 <- bind_rows(votos_PN_TDC_2019, totales)

# Cargar el paquete kableExtra para el pie de la tabla
library(kableExtra)

# Crear y formatear la tabla con la fila de totales
kable(votos_PN_TDC_2019, caption = "Tabla 4. Votos por HOJA del Partido Nacional en la serie TDC, 2019") %>%
  kable_styling() %>%
 footnote(general = "", general_title = "Fuente: Corte Electoral, 2019")


```


lUEGO, amos a inspeccionar cómo votaron las hojas del PN en EN 2024.


```{r}
## Sumar votos por hoja, eliminar la columna 'geometry', y ordenar
votos_PN_TDC_2024 <- depto_circ_2024 %>%
  filter(serie == "TDC", LEMA == "Partido Nacional") %>%
  group_by(HOJA) %>%  # Agrupar por HOJA
  summarise(Fabs = sum(CNT_VOTOS, na.rm = TRUE)) %>%  # Sumar los votos por hoja
  arrange(desc(Fabs)) %>%  # Ordenar de manera descendente por total de votos
  ungroup() %>%  # Eliminar el agrupamiento para el cálculo del porcentaje
  st_drop_geometry()  # Eliminar la columna geometry

# Calcular el total de votos al PN en la serie TDC
Fabs_total <- sum(votos_PN_TDC_2024$Fabs, na.rm = TRUE)

# Agregar la columna de porcentaje
votos_PN_TDC_2024 <- votos_PN_TDC_2024 %>%
  mutate(Frel = (Fabs / Fabs_total) * 100)  # Calcular el porcentaje

# Crear la fila de totales
totales <- data.frame(
  HOJA = "Totales",  # Nombre de la fila total
  Fabs = Fabs_total,  # Total de votos
  Frel = 100  # El porcentaje para la fila de totales es 100%
)

# Asegurarse de que la columna HOJA sea de tipo carácter en ambos dataframes
votos_PN_TDC_2024$HOJA <- as.character(votos_PN_TDC_2024$HOJA)

# Eliminar cualquier fila existente que tenga el valor "Totales" en la columna HOJA
votos_PN_TDC_2024 <- votos_PN_TDC_2024 %>%
  filter(HOJA != "Totales")

# Agregar la fila de totales
totales <- data.frame(
  HOJA = "Totales",  # Nombre de la fila total
  Fabs = Fabs_total,  # Total de votos
  Frel = 100  # El porcentaje para la fila de totales es 100%
)

# Combinar la fila de totales con el dataframe original
votos_PN_TDC_2024 <- bind_rows(votos_PN_TDC_2024, totales)

# Cargar el paquete kableExtra para el pie de la tabla
library(kableExtra)

# Crear y formatear la tabla con la fila de totales
kable(votos_PN_TDC_2024, caption = "Tabla 5. Votos por HOJA del Partido Nacional en la serie TDC, 2024") %>%
  kable_styling() %>%
 footnote(general = "", general_title = "Fuente: Corte Electoral, 2024")

```

Mismo ejercicio con el Partido Colorado, en las EN 2019.


```{r}
# Sumar votos por hoja, eliminar la columna 'geometry', y ordenar
votos_PC_TDC_2019 <- depto_circ_2019 %>%
  filter(serie == "TDC", LEMA == "Partido Colorado") %>%
  group_by(HOJA) %>%  # Agrupar por HOJA
  summarise(Fabs = sum(CNT_VOTOS, na.rm = TRUE)) %>%  # Sumar los votos por hoja
  arrange(desc(Fabs)) %>%  # Ordenar de manera descendente por total de votos
  ungroup() %>%  # Eliminar el agrupamiento para el cálculo del porcentaje
  st_drop_geometry()  # Eliminar la columna geometry

# Calcular el total de votos al PC en la serie TDC
Fabs_total <- sum(votos_PC_TDC_2019$Fabs, na.rm = TRUE)

# Agregar la columna de porcentaje
votos_PC_TDC_2019 <- votos_PC_TDC_2019 %>%
  mutate(Frel = (Fabs / Fabs_total) * 100)  # Calcular el porcentaje

# Crear la fila de totales
totales <- data.frame(
  HOJA = "Totales",  # Nombre de la fila total
  Fabs = Fabs_total,  # Total de votos
  Frel = 100  # El porcentaje para la fila de totales es 100%
)

# Asegurarse de que la columna HOJA sea de tipo carácter en ambos dataframes
votos_PC_TDC_2019$HOJA <- as.character(votos_PC_TDC_2019$HOJA)

# Eliminar cualquier fila existente que tenga el valor "Totales" en la columna HOJA
votos_PC_TDC_2019 <- votos_PC_TDC_2019 %>%
  filter(HOJA != "Totales")

# Agregar la fila de totales
totales <- data.frame(
  HOJA = "Totales",  # Nombre de la fila total
  Fabs = Fabs_total,  # Total de votos
  Frel = 100  # El porcentaje para la fila de totales es 100%
)

# Combinar la fila de totales con el dataframe original
votos_PC_TDC_2019 <- bind_rows(votos_PC_TDC_2019, totales)

# Cargar el paquete kableExtra para el pie de la tabla
library(kableExtra)

# Crear y formatear la tabla con la fila de totales
kable(votos_PC_TDC_2019, caption = "Tabla 6. Votos por HOJA del Partido Colorado en la serie TDC, 2019") %>%
  kable_styling() %>%
 footnote(general = "", general_title = "Fuente: Corte Electoral, 2019")
```

Ahora, veamos como lo hizo el PC en el 2024.


```{r}
# Sumar votos por hoja, eliminar la columna 'geometry', y ordenar
votos_PC_TDC_2024 <- depto_circ_2024 %>%
  filter(serie == "TDC", LEMA == "Partido Colorado") %>%
  group_by(HOJA) %>%  # Agrupar por HOJA
  summarise(Fabs = sum(CNT_VOTOS, na.rm = TRUE)) %>%  # Sumar los votos por hoja
  arrange(desc(Fabs)) %>%  # Ordenar de manera descendente por total de votos
  ungroup() %>%  # Eliminar el agrupamiento para el cálculo del porcentaje
  st_drop_geometry()  # Eliminar la columna geometry

# Calcular el total de votos al PC en la serie TDC
Fabs_total <- sum(votos_PC_TDC_2024$Fabs, na.rm = TRUE)

# Agregar la columna de porcentaje
votos_PC_TDC_2024 <- votos_PC_TDC_2024 %>%
  mutate(Frel = (Fabs / Fabs_total) * 100)  # Calcular el porcentaje

# Crear la fila de totales
totales <- data.frame(
  HOJA = "Totales",  # Nombre de la fila total
  Fabs = Fabs_total,  # Total de votos
  Frel = 100  # El porcentaje para la fila de totales es 100%
)

# Asegurarse de que la columna HOJA sea de tipo carácter en ambos dataframes
votos_PC_TDC_2024$HOJA <- as.character(votos_PC_TDC_2024$HOJA)

# Eliminar cualquier fila existente que tenga el valor "Totales" en la columna HOJA
votos_PC_TDC_2024 <- votos_PC_TDC_2024 %>%
  filter(HOJA != "Totales")

# Agregar la fila de totales
totales <- data.frame(
  HOJA = "Totales",  # Nombre de la fila total
  Fabs = Fabs_total,  # Total de votos
  Frel = 100  # El porcentaje para la fila de totales es 100%
)

# Combinar la fila de totales con el dataframe original
votos_PC_TDC_2024 <- bind_rows(votos_PC_TDC_2024, totales)

# Cargar el paquete kableExtra para el pie de la tabla
library(kableExtra)

# Crear y formatear la tabla con la fila de totales
kable(votos_PC_TDC_2024, caption = "Tabla 7. Votos por HOJA del Partido Colorado en la serie TDC, 2024") %>%
  kable_styling() %>%
 footnote(general = "", general_title = "Fuente: Corte Electoral, 2024")
```

Sigamos con el FA, EN 2019, ¿cómo votaron sus Hojas en Curtina?


```{r}
# Sumar votos por hoja, eliminar la columna 'geometry', y ordenar
votos_FA_TDC_2019 <- depto_circ_2019 %>%
  filter(serie == "TDC", LEMA == "Partido Frente Amplio") %>%
  group_by(HOJA) %>%  # Agrupar por HOJA
  summarise(Fabs = sum(CNT_VOTOS, na.rm = TRUE)) %>%  # Sumar los votos por hoja
  arrange(desc(Fabs)) %>%  # Ordenar de manera descendente por total de votos
  ungroup() %>%  # Eliminar el agrupamiento para el cálculo del porcentaje
  st_drop_geometry()  # Eliminar la columna geometry

# Calcular el total de votos al FA en la serie TDC
Fabs_total <- sum(votos_FA_TDC_2019$Fabs, na.rm = TRUE)

# Agregar la columna de porcentaje
votos_FA_TDC_2019 <- votos_FA_TDC_2019 %>%
  mutate(Frel = (Fabs / Fabs_total) * 100)  # Calcular el porcentaje

# Crear la fila de totales
totales <- data.frame(
  HOJA = "Totales",  # Nombre de la fila total
  Fabs = Fabs_total,  # Total de votos
  Frel = 100  # El porcentaje para la fila de totales es 100%
)

# Asegurarse de que la columna HOJA sea de tipo carácter en ambos dataframes
votos_FA_TDC_2019$HOJA <- as.character(votos_FA_TDC_2019$HOJA)

# Eliminar cualquier fila existente que tenga el valor "Totales" en la columna HOJA
votos_FA_TDC_2019 <- votos_FA_TDC_2019 %>%
  filter(HOJA != "Totales")

# Agregar la fila de totales
totales <- data.frame(
  HOJA = "Totales",  # Nombre de la fila total
  Fabs = Fabs_total,  # Total de votos
  Frel = 100  # El porcentaje para la fila de totales es 100%
)

# Combinar la fila de totales con el dataframe original
votos_FA_TDC_2019 <- bind_rows(votos_FA_TDC_2019, totales)

# Cargar el paquete kableExtra para el pie de la tabla
library(kableExtra)

# Crear y formatear la tabla con la fila de totales
kable(votos_FA_TDC_2019, caption = "Tabla 8. Votos por HOJA del Partido Frente Amplio en la serie TDC, 2019") %>%
  kable_styling() %>%
   footnote(general = "", general_title = "Fuente: Corte Electoral, 2019")
```


¿Y cómo votó en 2024?

```{r}
# Sumar votos por hoja, eliminar la columna 'geometry', y ordenar
votos_FA_TDC_2024 <- depto_circ_2024 %>%
  filter(serie == "TDC", LEMA == "Partido Frente Amplio") %>%
  group_by(HOJA) %>%  # Agrupar por HOJA
  summarise(Fabs = sum(CNT_VOTOS, na.rm = TRUE)) %>%  # Sumar los votos por hoja
  arrange(desc(Fabs)) %>%  # Ordenar de manera descendente por total de votos
  ungroup() %>%  # Eliminar el agrupamiento para el cálculo del porcentaje
  st_drop_geometry()  # Eliminar la columna geometry

# Calcular el total de votos al FA en la serie TDC
Fabs_total <- sum(votos_FA_TDC_2024$Fabs, na.rm = TRUE)

# Agregar la columna de porcentaje
votos_FA_TDC_2024 <- votos_FA_TDC_2024 %>%
  mutate(Frel = (Fabs / Fabs_total) * 100)  # Calcular el porcentaje

# Crear la fila de totales
totales <- data.frame(
  HOJA = "Totales",  # Nombre de la fila total
  Fabs = Fabs_total,  # Total de votos
  Frel = 100  # El porcentaje para la fila de totales es 100%
)

# Asegurarse de que la columna HOJA sea de tipo carácter en ambos dataframes
votos_FA_TDC_2024$HOJA <- as.character(votos_FA_TDC_2024$HOJA)

# Eliminar cualquier fila existente que tenga el valor "Totales" en la columna HOJA
votos_FA_TDC_2024 <- votos_FA_TDC_2024 %>%
  filter(HOJA != "Totales")

# Agregar la fila de totales
totales <- data.frame(
  HOJA = "Totales",  # Nombre de la fila total
  Fabs = Fabs_total,  # Total de votos
  Frel = 100  # El porcentaje para la fila de totales es 100%
)

# Combinar la fila de totales con el dataframe original
votos_FA_TDC_2024 <- bind_rows(votos_FA_TDC_2024, totales)

# Cargar el paquete kableExtra para el pie de la tabla
library(kableExtra)

# Crear y formatear la tabla con la fila de totales
kable(votos_FA_TDC_2024, caption = "Tabla 9. Votos por HOJA del Partido Frente Amplio en la serie TDC, 2024") %>%
  kable_styling() %>%
  footnote(general = "", general_title = "Fuente: Corte Electoral, 2024")
```

Ahora, veamos como votaron en forma comparada las hojas del PN en Curtina en 2019 y 2024.


```{r}
# Convert to data frame if they are sf objects
depto_circ_2019 <- depto_circ_2019 %>% st_drop_geometry()
depto_circ_2024 <- depto_circ_2024 %>% st_drop_geometry()

# Proceed with the rest of your code
votos_2019 <- depto_circ_2019 %>%
  filter(serie == "TDC", LEMA == "Partido Nacional") %>%
  group_by(HOJA) %>%
  summarise(Fabs_2019 = sum(CNT_VOTOS, na.rm = TRUE)) %>%
  ungroup()

votos_2024 <- depto_circ_2024 %>%
  filter(serie == "TDC", LEMA == "Partido Nacional") %>%
  group_by(HOJA) %>%
  summarise(Fabs_2024 = sum(CNT_VOTOS, na.rm = TRUE)) %>%
  ungroup()

# Calcular el total de votos por año para Partido Nacional
Fabs_total_2019 <- votos_2019 %>% 
  summarise(Fabs_total_2019 = sum(Fabs_2019, na.rm = TRUE))

Fabs_total_2024 <- votos_2024 %>% 
  summarise(Fabs_total_2024 = sum(Fabs_2024, na.rm = TRUE))

# Calcular la frecuencia relativa por hoja
votos_2019 <- votos_2019 %>%
  left_join(Fabs_total_2019, by = character()) %>%
  mutate(Frel_2019 = (Fabs_2019 / Fabs_total_2019) * 100)

votos_2024 <- votos_2024 %>%
  left_join(Fabs_total_2024, by = character()) %>%
  mutate(Frel_2024 = (Fabs_2024 / Fabs_total_2024) * 100)

# Unir los datos de 2019 y 2024, asegurando que se mantengan todas las hojas de 2024
tabla_completa <- votos_2024 %>%
  select(HOJA, Frel_2024) %>%
  left_join(votos_2019 %>% select(HOJA, Frel_2019), by = "HOJA")

# Calcular la diferencia en puntos porcentuales
tabla_completa <- tabla_completa %>%
  mutate(Diferencia_PN = Frel_2024 - Frel_2019)

# Agregar la fila de totales con base 100
totales_PN <- tabla_completa %>%
  summarise(
    HOJA = "Totales",
    Frel_2019 = 100,
    Frel_2024 = 100,
    Diferencia_PN = NA
  )

# Convertir la columna 'HOJA' a character para ambas tablas antes de unir
tabla_completa <- tabla_completa %>%
  mutate(HOJA = as.character(HOJA))

totales_PN <- totales_PN %>%
  mutate(HOJA = as.character(HOJA))

# Unir las tablas
tabla_PN <- bind_rows(tabla_completa, totales_PN)

# Reorganizar el orden de las columnas para mostrar Frel_2019 primero, luego Frel_2024 y Diferencia_PN
tabla_PN <- tabla_PN %>%
  select(HOJA, Frel_2019, Frel_2024, Diferencia_PN)

# Redondear los valores
tabla_PN <- tabla_PN %>%
  mutate(across(c(Frel_2019, Frel_2024, Diferencia_PN), ~ round(.x, 2)))

# Mostrar la tabla final para Partido Nacional
library(knitr)
library(kableExtra)

kable(tabla_PN, caption = "Tabla 10. Diferencia de puntos porcentuales - Hojas Partido Nacional (2019 vs 2024)") %>%
  kable_styling() %>%
  footnote(general = "", general_title = "Fuente: Corte Electoral, 2019, 2024")


```

Seguimos con el PC.

```{r}
# Filtrar y calcular frecuencias relativas para 2019 (solo Partido Colorado)
votos_2019_PC <- depto_circ_2019 %>%
  filter(serie == "TDC", LEMA == "Partido Colorado") %>%
  group_by(HOJA) %>%
  summarise(Fabs_2019 = sum(CNT_VOTOS, na.rm = TRUE)) %>%
  ungroup()

# Filtrar y calcular frecuencias relativas para 2024 (solo Partido Colorado)
votos_2024_PC <- depto_circ_2024 %>%
  filter(serie == "TDC", LEMA == "Partido Colorado") %>%
  group_by(HOJA) %>%
  summarise(Fabs_2024 = sum(CNT_VOTOS, na.rm = TRUE)) %>%
  ungroup()

# Calcular el total de votos por año para Partido Colorado
Fabs_total_2019_PC <- votos_2019_PC %>% 
  summarise(Fabs_total_2019_PC = sum(Fabs_2019, na.rm = TRUE))

Fabs_total_2024_PC <- votos_2024_PC %>% 
  summarise(Fabs_total_2024_PC = sum(Fabs_2024, na.rm = TRUE))

# Calcular la frecuencia relativa por hoja
votos_2019_PC <- votos_2019_PC %>%
  left_join(Fabs_total_2019_PC, by = character()) %>%
  mutate(Frel_2019 = (Fabs_2019 / Fabs_total_2019_PC) * 100)

votos_2024_PC <- votos_2024_PC %>%
  left_join(Fabs_total_2024_PC, by = character()) %>%
  mutate(Frel_2024 = (Fabs_2024 / Fabs_total_2024_PC) * 100)

# Unir los datos de 2019 y 2024, asegurando que se mantengan todas las hojas de 2024
tabla_completa_PC <- votos_2024_PC %>%
  select(HOJA, Frel_2024) %>%
  left_join(votos_2019_PC %>% select(HOJA, Frel_2019), by = "HOJA")

# Calcular la diferencia en puntos porcentuales
tabla_completa_PC <- tabla_completa_PC %>%
  mutate(Diferencia_PC = Frel_2024 - Frel_2019)

# Agregar la fila de totales con base 100
totales_PC <- tabla_completa_PC %>%
  summarise(
    HOJA = "Totales",
    Frel_2019 = 100,
    Frel_2024 = 100,
    Diferencia_PC = NA
  )

# Convertir la columna 'HOJA' a character para ambas tablas antes de unir
tabla_completa_PC <- tabla_completa_PC %>%
  mutate(HOJA = as.character(HOJA))

totales_PC <- totales_PC %>%
  mutate(HOJA = as.character(HOJA))

# Unir las tablas
tabla_PC <- bind_rows(tabla_completa_PC, totales_PC)

# Reorganizar el orden de las columnas para mostrar Frel_2019 primero, luego Frel_2024 y Diferencia_PC
tabla_PC <- tabla_PC %>%
  select(HOJA, Frel_2019, Frel_2024, Diferencia_PC)

# Redondear los valores
tabla_PC <- tabla_PC %>%
  mutate(across(c(Frel_2019, Frel_2024, Diferencia_PC), ~ round(.x, 2)))

# Mostrar la tabla final para Partido Colorado
library(knitr)
library(kableExtra)

kable(tabla_PC, caption = "Tabla 11. Diferencia de puntos porcentuales - Hojas Partido Colorado (2019 vs 2024)") %>%
  kable_styling() %>%
  footnote(general = "", general_title = "Fuente: Corte Electoral, 2019, 2024")




```

Y finalizamos con el FA para comparar cómo votaron las hojas del lema en 219 y 2024 en términos relativos.

```{r}
# Filtrar y calcular frecuencias relativas para 2019 (solo Partido Frente Amplio)
votos_2019_FA <- depto_circ_2019 %>%
  filter(serie == "TDC", LEMA == "Partido Frente Amplio") %>%
  group_by(HOJA) %>%
  summarise(Fabs_2019 = sum(CNT_VOTOS, na.rm = TRUE)) %>%
  ungroup()

# Filtrar y calcular frecuencias relativas para 2024 (solo Partido Frente Amplio)
votos_2024_FA <- depto_circ_2024 %>%
  filter(serie == "TDC", LEMA == "Partido Frente Amplio") %>%
  group_by(HOJA) %>%
  summarise(Fabs_2024 = sum(CNT_VOTOS, na.rm = TRUE)) %>%
  ungroup()

# Calcular el total de votos por año para Partido Frente Amplio
Fabs_total_2019_FA <- votos_2019_FA %>% 
  summarise(Fabs_total_2019_FA = sum(Fabs_2019, na.rm = TRUE))

Fabs_total_2024_FA <- votos_2024_FA %>% 
  summarise(Fabs_total_2024_FA = sum(Fabs_2024, na.rm = TRUE))

# Calcular la frecuencia relativa por hoja
votos_2019_FA <- votos_2019_FA %>%
  left_join(Fabs_total_2019_FA, by = character()) %>%
  mutate(Frel_2019 = (Fabs_2019 / Fabs_total_2019_FA) * 100)

votos_2024_FA <- votos_2024_FA %>%
  left_join(Fabs_total_2024_FA, by = character()) %>%
  mutate(Frel_2024 = (Fabs_2024 / Fabs_total_2024_FA) * 100)

# Unir los datos de 2019 y 2024, asegurando que se mantengan todas las hojas de 2024
tabla_completa_FA <- votos_2024_FA %>%
  select(HOJA, Frel_2024) %>%
  left_join(votos_2019_FA %>% select(HOJA, Frel_2019), by = "HOJA")

# Calcular la diferencia en puntos porcentuales
tabla_completa_FA <- tabla_completa_FA %>%
  mutate(Diferencia_FA = Frel_2024 - Frel_2019)

# Agregar la fila de totales con base 100
totales_FA <- tabla_completa_FA %>%
  summarise(
    HOJA = "Totales",
    Frel_2019 = 100,
    Frel_2024 = 100,
    Diferencia_FA = NA
  )

# Convertir la columna 'HOJA' a character para ambas tablas antes de unir
tabla_completa_FA <- tabla_completa_FA %>%
  mutate(HOJA = as.character(HOJA))

totales_FA <- totales_FA %>%
  mutate(HOJA = as.character(HOJA))

# Unir las tablas
tabla_FA <- bind_rows(tabla_completa_FA, totales_FA)

# Reorganizar el orden de las columnas para mostrar Frel_2019 primero, luego Frel_2024 y Diferencia_FA
tabla_FA <- tabla_FA %>%
  select(HOJA, Frel_2019, Frel_2024, Diferencia_FA)

# Redondear los valores
tabla_FA <- tabla_FA %>%
  mutate(across(c(Frel_2019, Frel_2024, Diferencia_FA), ~ round(.x, 2)))

# Ordenar la tabla de forma decreciente por Frel_2024
tabla_FA <- tabla_FA %>%
  arrange(desc(Frel_2024))

# Mostrar la tabla final para Partido Frente Amplio ordenada
library(knitr)
library(kableExtra)

kable(tabla_FA, caption = "Tabla 12. Diferencia de puntos porcentuales - Hojas Partido Frente Amplio (2019 vs 2024)") %>%
  kable_styling(font_size = 14) %>%  # Ajusta el tamaño de la letra (puedes cambiar el valor)
  footnote(general = "", general_title = "Fuente: Corte Electoral, 2019, 2024")
```